臺灣高雄地方法院刑事判決　　　　　　　　　　　　　九十三年度重訴字第六五號
　　公　訴　人　臺灣高雄地方法院檢察署檢察官
　　被　　　告　戊○○
　　選任辯護人　洪文佐律師
右列被告因殺人案件，經檢察官提起公訴（九十三年度偵字第一二三二八號），本院
判決如左：
    主  文
戊○○殺人，處有期徒刑拾伍年。褫奪公權拾年。
    事  實
一、戊○○於民國九十三年六月十二日晚間七時許，以其所有諾基亞廠牌之行動電話
    ，插入其父親陳振順所有之中華電信股份有限公司（下稱中華電信公司）門號0
    000000000號ＳＩＭ卡，撥打至陳國明之門號0000000000號
    行動電話，約陳國明前往戊○○之母親所經營位於高雄市苓雅區○○○路七四號
    之冰店斜對面巷子內，商談陳國明準備在上開冰店前擺設檳榔攤之事宜，嗣同日
    晚間八時許，陳國明騎乘車牌號碼ＸＹＮ─０６８號重型機車搭載其飼養之黃金
    獵犬依約前往上述巷子，陳國明於抵達後向戊○○表示另有要事商量，要戊○○
    搭乘該機車後座，陳國明待戊○○搭乘後，即駕駛機車往成功路方向行駛，左轉
    至復興三路三號高雄市立啟聰學校前，因戊○○之行動電話掉落地上，戊○○乃
    下車撿起行動電話後回到機車旁，詎陳國明自該機車前置物箱取出一把綠色刀柄
    、刀刃露出約兩公分之大型美工刀，抵住戊○○前頸部，要求戊○○出資新臺幣
    （下同）一萬元購買其身上攜帶之海洛因二包，戊○○予以拒絕，二人發生爭執
    ，此時該機車踏板上之黃金獵犬跳下機車，從陳國明與戊○○兩人之中間空隙穿
    過，陳國明彎腰以左手拉住黃金獵犬時，戊○○趁機以雙手抓住陳國明持刀之右
    手，繞到陳國明背後取下陳國明右手所持之美工刀，戊○○旋即自陳國明背後以
    其右手持該美工刀抵住陳國明之前頸部，左手控制陳國明之肩膀，將陳國明制服
    後，明知以上述尖銳之美工刀割裂身體頸部要害，足以致人於死，竟萌生殺人之
    犯意，以正握方式手持該美工刀自左而右猛力割裂陳國明頸部，使陳國明頸部受
    有寬度五公分、長度十五公分、深度五公分之傷害，並於同日晚間八時四十分許
    因出血性休克死亡。戊○○於行兇後，即攜該美工刀並騎乘原由陳國明所騎乘之
    車牌號碼ＸＹＮ─０６８號重型機車逃逸，行駛至三多四路與成功二路口，將該
    機車停放在附近之香茅火鍋店前人行紅磚道上，復自行步行回到前揭巷子內，再
    騎乘騎其所有車牌號碼ＺＪＭ─２９３號重型機車，行經青年二路九一號咖哩事
    典餐廳前，將車牌號碼ＸＹＮ─０６８號重型機車之鑰匙丟棄在停放於該餐廳前
    之汽車底下，再回到高雄縣仁武鄉○○村○○街一０二巷二十號十三樓住處，並
    將該美工刀丟棄在該住處一樓之垃圾桶內（該美工刀已被清潔人員連同垃圾運走
    ）。嗣路人於同日晚間八時五十分許，行經上址發現陳國明倒臥血泊中，身上遺
    留一支行動電話，旁有一隻黃金獵犬圍繞，因而報警，經警循線於九十三年六月
    十七日下午二時四十八分許，在高雄市苓雅區○○○路七四號前查獲戊○○，始
    悉上情。
二、案經高雄市政府警察局前鎮分局移送臺灣高雄地方法院檢察署檢察官偵查起訴。
    理  由
一、訊據被告戊○○固承認於右述時地持美工刀割裂被害人陳國明頸部乙情不諱，惟
    矢口否認有何故意殺人犯行，辯稱：當時是陳國明先拿出美工刀抵住我頸部，逼
    我買毒品，我不接受，就趁他彎腰抓狗時奪下美工刀，並持美工刀抵住他頸部，
    不料陳國明動手要搶走我手上的美工刀，於二方爭奪之際，陳國明不慎鬆手，美
    工刀就劃過他的頸部，因而造成他死亡，我是基於正當防衛、緊急避難才搶下他
    手上的美工刀，且我於離開犯罪現場時，有請路過的一對情侶幫忙叫救護車將陳
    國明送醫急救，犯後又十分懊悔，無法入眠，可見並非故意殺人，而係過失致死
    云云。經查：
（一）被告於右述時地撥打行動電話要約被害人見面商談擺設檳榔攤事宜，被害人依
      約騎乘機車附載其飼養之黃金獵犬前往，並搭載被告至啟聰學校前，因被告之
      行動電話掉落地上，被告拾起行動電話返回機車旁時，遭被害人持其預先放置
      於機車前置物箱之美工刀抵住頸部，被害人要求被告購買毒品，遭被告拒絕，
      二人發生爭執，適機車踏板上之黃金獵犬跳下機車，被告趁機奪下被害人手上
      之美工刀，並持美工刀割裂被害人頸部之事實，為被告所自承，並據被害人家
      屬丁○○、己○○指訴明確，且有中華電信公司門號0000000000號
      租用人資料及通聯紀錄一份附卷可考，而被害人確因頸部切割傷及出血性休克
      ，於九十三年六月十二日晚間八時四十分許在案發現場當場死亡之事實，亦經
      臺灣高雄地方法院檢察署檢察官督同法醫師相驗後，報請法務部法醫研究所解
      剖鑑定死因，製有臺灣高雄地方法院檢察署相驗屍體證明書、勘驗筆錄各乙紙
      、相片十八幀在卷可稽，又被害人之屍體經法醫研究所鑑定結果，認為被害人
      死亡原因係出血性休克致死，致死創傷為頸部切割傷、動脈血管氣管斷裂等情
      ，有臺灣高雄地方法院檢察署鑑定驗斷書、法醫室屍體驗斷圖乙紙存卷足證。
（二）被告雖辯稱其係於與被害人搶刀過程中，無意間過失致被害人於死，其於離開
      犯罪現場時，有請路過的一對情侶幫忙叫救護車將陳國明送醫急救，犯後又十
      分懊悔，無法入眠，可見並非故意殺人云云。然查證人即法醫師斐起林到庭結
      證稱：本案陳國明的相驗由我進行，從死者的傷口判斷，行兇刀子很鋒利，且
      死者頸部靜脈、動脈二條都被切斷，表示行兇者是以正握方式持刀自左而右割
      裂死者頸部，出手很重，所以死者在很短時間內大量出血導致死亡，我判斷兇
      器連柄帶刃約十幾公分，屬於大型美工刀，若是小型美工刀不可能造成這麼嚴
      重的傷口，死者傷口寬度五公分、長度十五公分、深度五公分，氣管、食道、
      靜脈、動脈均斷裂，頸子被切割深度到達一半，由死者之傷口位置、關係、深
      度、嚴重性判斷，持刀者不太可能是在與死者搶刀時不慎傷到死者，況且頸部
      範圍較小，若是搶刀中不慎劃傷，那傷口應該會斜一點，不可能會像本案一樣
      有完整的切割等語明確（本院九十三年八月十日審判筆錄），由是可見被告並
      非於搶刀過程中不慎劃傷被害人，而係於完全制服被害人後，始持兇器下手割
      裂被害人頸部，又被告持以割裂被害人頸部之兇器應為大型之美工刀無誤，自
      屬銳器，而頸部等部位乃氣管、食道等重要器官之所在，屬人體之要害部位，
      若以銳器刺穿，隨時有致命之危險，被告自難諉為不知，被告持大型美工刀並
      以正握之方式自左而右猛力割裂被害人之頸部，應有預見被害人可能因此致死
      ，參諸被害人之屍體經法務部法醫研究所解剖鑑定結果，被害人屍體頸部切割
      傷一處五乘十五公分，氣管、食道、右側頸動脈均斷裂，大量流血，右側後肘
      部擦傷一處約二乘三公分，可能係屍體倒地後形成，有上開臺灣高雄地方法院
      檢察署鑑定驗斷書可憑，本案被告與被害人間無深仇大恨，此經被告於警訊時
      供明（九十三年六月十七日警訊筆錄），然被告卻持美工刀自左而右切割被害
      人頸部之人體要害，用力至猛，傷勢之深，造成被害人頸部之靜脈、動脈全數
      斷裂，氣管、食道也遭切斷，被告自具有殺人故意，其所辯係過失致死云云，
      純屬避重就輕之詞，洵無可取。再本案係路人於九十三年六月十二日晚間八時
      四十八分許，向高雄市政府消防局報案，稱高雄市前鎮區○○○路啟聰學校對
      面車道有人路倒，消防局據報立即派遣救護車前往現場，發現被害人倒臥血泊
      中，經評估被害人早已於同日晚間八時四十分許死亡，乃將被害人屍體交由轄
      區派出所員警處理乙節，有高雄市消防局九十三年六月十八日高市消防指字第
      ○九三○○○八四七一號函一份存卷供參，依該函文內容所示，僅足認定於同
      日案發後有路人行經案發地點，發現被害人倒臥地上而向高雄市消防局報案，
      尚無法證明被告確有於案發後託路過之一對情侶代為叫救護車將被害人送醫急
      救，況被告係基於殺人之故意下手割裂被害人頸部，被害人因此導致出血性休
      克當場倒地死亡乙情，業如前述，則被告於行兇後有無託路人代為叫救護車，
      核與其犯罪是否成立無涉，並無法以此解免其故意殺人之刑責。至被告舉證人
      即案發時在現場附近工寮休息之工人乙○○之證詞，欲證明被告有要求一對情
      侶代為報警云云，然證人乙○○於警訊中陳稱：死者是誰不清楚，是救護車到
      達跟警方到達，我才從工寮出來察看，察看時有見二位女性經過等語（九十三
      年六月十二日警訊筆錄），觀之證人乙○○上開證述內容，證人乙○○並未親
      眼目睹案發經過，對於何人報案亦不知情，其所述無法為被告有利之認定。另
      證人即被告女友庚○○固於本院審理時到庭結證稱：被告於案發後睡不安穩云
      云，惟其於警訊中經警方詢問有無察覺被告於案發後有異狀，竟答以：沒有等
      語（本院九十三年六月十七日警訊筆錄），衡諸證人庚○○於警訊陳述時距離
      案發時間較近，較少考量利弊得失，所供應較事後翻異之詞可信，是以證人庚○○於本院審理之證述應係迴護被告之詞，殊無可採。
（三）被告復辯稱：當時是受到被害人持美工刀攻擊後，因為自保始奪下美工刀防衛
      ，屬正當防衛及緊急避難之行為云云。按所謂正當防衛，必須對於現在不法之
      侵害始得為之，倘係互毆，必須一方初無傷人之行為，因排除對方不法之侵害
      ，始得主張正當防衛，而緊急避難，以自己或他人之生命、身體、自由、財產
      猝遇危難之際，非侵害他人法益別無救護之途，為必要之條件，最高法院九十
      二年度臺上字第五○八七號判決意旨可供參照。查被害人平日以販賣海洛因維
      生，習慣將海洛因綁在腳上進行交易，被告於案發前曾向被害人購買海洛因乙
      節，業據證人即被害人女友丙○○於本院審理時證述綦詳（本院九十三年八月
      十日審判筆錄），而被害人於死亡後經解剖時，經法醫師發現有二包白色粉末
      以膠帶黏貼於其左膝蓋上方四公分處，該二包白色粉末經送驗結果，呈海洛因
      陽性反應，總毛重十點零四公克，總淨重一點八三公克，取零點一公克供鑑驗
      用罄，驗餘淨重一點七三公克，此亦有勘驗筆錄、內政府警政署刑事警察局九
      十三年九月十日刑鑑字第○九三○一四二六一八號鑑驗通知書存卷可稽，足見
      被告所稱其係因毒品交易而與被害人起爭執乙情，尚堪採信，然被害人曾從機
      車置物廂內取出美工刀抵住被告頸部等情固然屬實，惟被告趁被害人彎腰拉住
      跳下機車踏板之黃金獵犬時，奪下被害人手上之美工刀，並右手持該美工刀抵
      住被害人前頸部，左手控制被害人肩膀，將被害人完全制服後，見被害人不能
      反抗，竟仍以手正握美工刀割裂被害人頸部之事實，業據被告於警訊中承認：
      我趁陳國明的狗下車時，將他手上的美工刀搶過來，陳國明要我將刀還他，我
      一時情急拿右手上之美工刀由左至右一揮，割傷陳國明的頸部等語（九十三年
      六月十七日警訊筆錄），於本院審理中承認：我奪下美工刀後，用右手持刀抵
      住陳國明頸部，左手搭住其肩膀等語非虛（本院九十三年十月二十七日審判筆
      錄），核與證人裴起林於本院審理時結證稱：由陳國明之屍體判斷，死者生前
      沒有掙扎的外傷，研判應該持刀者應該是在完全制服死者後，以正握方式持刀
      下手由左而右切割死者頸部，進刀處用力較輕，進刀後拖引的力道較大，死者
      之傷勢十分平整，應該是在被制服後，行兇者才得以持刀造成此種傷害等情相
      符（本院九十三年八月十日審判筆錄），則被告將被害人手上之美工刀奪下後
      ，以右手持美工刀抵住被害人頸部並制服被害人時，被害人已無侵害被告之情
      狀，縱使被害人曾經持美工刀抵住被告，侵害亦已然過去，是以被告持前開美
      工刀，以正握方式自左而右猛力往被害人頸部之要害猛劃，其用意應係在於報
      復，客觀上顯難認為有現在不法侵害之情形存在，自無正當防衛或防衛過當可
      言，所為亦難成立緊急避難，被告前揭辯解亦屬無據。
（四）綜上所述，被告所辯純屬事後卸責之詞，不足採信。被告於審理時請求本院將
      其送測謊鑑定，以證明其主觀上係基於過失致死之意，方持美工刀不慎劃傷被
      害人，並無殺人之故意云云，惟本案事證已明，且測謊之功能僅限於具體行為
      有無之判斷，至於行為人之內在意識與認知，並非測謊鑑定所能測出之部分，
      是本院認並無將被告送測謊鑑定之必要。本案事證明確，被告犯行應堪認定。
二、核被告殺死被害人之所為，係犯刑法第二百七十一條第一項之殺人罪。爰審酌被
    告與被害人因毒品交易之緣由起爭執，並遭被害人持刀威脅而心生不滿，奪下被
    害人手上美工刀後制服被害人並加以割裂其頸部，造成被害人當場死亡，其犯罪
    之動機、目的、手段、所生危害重大、迄今仍未與被害人家屬達成和解、犯罪後
    雖坦承持刀割裂被害人頸部，惟仍避重就輕之態度等一切情狀，量處如主文所示
    之刑，並認有褫奪公權之必要，併宣告褫奪公權十年。公訴人雖於本院審理中具
    體求刑量處被告無期徒刑，惟本院綜合審酌前開情狀，認處無期徒刑稍嫌過重，
    仍以主文所示之刑為適當。扣案夾鏈袋四只、針筒二支、中華電信公司及泛亞電
    信股份有限公司ＳＩＭ卡各一只（各含護膜一個）、行動電話殘殼一只、黑色長
    褲與牛仔褲各一件、藍色及灰色襯衫各一件、拖鞋一雙、諾基亞廠牌行動電話一
    支等物，均核與本案被告殺害被害人之犯行無直接關聯性，本院自不得宣告沒收
    ；至被告持以行兇之美工刀一把並未扣案，且無證據證明係被告所有之物，亦無
    庸予以沒收，附此敘明。
據上論斷，應依刑事訴訟法第二百九十九條第一項前段，刑法第二百七十一條第一項
、第三十七條第二項，判決如主文。
本案經檢察官甲○○到庭執行職務。
中      華      民      國      九十三      年      十一    月    五    日
                                  臺灣高雄地方法院刑事庭
                                  審判長法官    邱  明  弘
                                        法官    唐  中  興
                                        法官    莊  珮  君
右正本證明與原本無異。
如不服本判決，應於判決送達後十日內，向本院提出上訴狀。
                                      書記官    呂  怜  勳
中      華      民      國      九十三      年      十一    月    五    日
附錄：
刑法第二百七十一條第一項
殺人者，處死刑、無期徒刑或十年以上有期徒刑。
